台灣高等法院民事判決　九十一年度重上字第四○號
　　　上　訴　人　　　甲○○
　　　法定代理人　　　吳振家
右當事人間給付補償金事件，兩造對於中華民國九十年十一月二十八日臺灣臺北地方
法院八十九年度重訴字第二○一九號第一審判決各自提起上訴，本院判決如左：
    主    文
兩造上訴均駁回。
第二審訴訟費用由兩造各自負擔。
    事    實
甲、甲○○方面：
一、聲明：
  (一)原判決關於駁回甲○○在第一審新台幣柒佰陸拾壹萬柒仟柒佰壹拾柒元及其法定
    利息部分之訴，暨命負擔該部分之訴訟費用之裁判均廢棄。
　(二)右廢棄部分，永欣租賃股份有限公司（以下稱永欣公司）應再給付甲○○新台幣
　　柒佰陸拾壹萬柒仟柒佰壹拾柒元及自民國九十一年一月四日起至清償日止，按年
　　息百分之五計算之利息。
  (三)請准供擔保，宣告假執行。
  (四)對造之上訴駁回。
二、陳述：除與原判決記載相同者，茲引用之外，補稱：
  (一)原審以系爭建物於七十六年間之拍定總價為本件計算補償金之標準，而未依土地
    法第九十七條第一項規定之申報總價逐年調整為依據，顯與最高法院八十九年度
    台上字第二六九四號民事判決之意旨未合，並違反上開法條規定。
　(二)系爭建物於拍賣時並未載明有系爭車道存在，而甲○○於應買時亦不知情，且系
　　爭建物之原始使用執照存根，並無系爭車道之記載。縱甲○○知悉系爭車道存在
　　，亦無解於永欣公司應支付償金之義務，及甲○○應任永欣公司永久無償使用通
　　行，此與誠信原則無涉。
  (三)系爭車道為永欣公司所有地下二樓停車場唯一出入公路之通道，有複丈成果圖為
    證，且依該圖所示，系爭車道占據之面積確使地下一樓無法為完全之使用，甲○
    ○主張類推適用民法第七百八十七條第一項規定，請求永欣公司支付償金為正當
    。
  (四)本件地下一樓乃合法建築，得完全使用，其利用價值不因甲○○未取得基地之應
    有部分而有所減損，故就利用該地下一樓建物之租金數額，仍應依土地法第九十
    七條第一項規定核定。至甲○○未持有地下一樓基地應有部分，係基地所有權人
    得否向甲○○請求使用基地對價之問價，核與本件無涉。
三、證據：除援用第一審所提證據外，補提最高法院八十九年度台上字第二六九四號
    民事判決影本、台北市地價謄本正本二份、台灣台北地方院公告影本、使用執照
    存根、複丈成果圖影本為證，並聲請履勘現場。
乙、永欣公司方面：
一、聲明：
  (一)上訴聲明
  1.原判決不利永欣公司部分廢棄。
  2.右廢棄部分，甲○○在第一審之訴及假執行之聲請均駁回。
  (二)答辯聲明
  1.上訴駁回。
  2.如為不利永欣公司之判決，請准供擔保免為假執行。
二、陳述：除與原判決記載相同者，茲引用之外，補稱：
  (一)系爭車道既為甲○○所有，其所有地下一樓部分空間無法利用之損失，自應由甲
    ○○承擔。再本件類推適用民法第七百八十七條第一項但書規定「對於通行地因
    此所受之損害，應支付償金」，應指系爭車道所受之損害，並非地下一樓部分空
    間無法利用之損害。又類推前開法條規定結果，永欣公司自屬有通行權，並不構
    成不當得利。另原審適用土地法第九十七條第一項規定之城市地方房屋之租金，
    以不超過土地及建築物申報總價年息百分之十為限，自應依該法第二十五條規定
    認定土地及建築物之總價額，而非以法院拍定之總價為基準。
  (二)系爭車道於拍賣後迄未點交，有台灣台北地方法院及本院裁定可稽，則甲○○尚
    未取得該車道之使用收益權，自不得主張本件權利。再系爭車道並無登記，甲○
    ○亦不能證明原始取得，即應推定為原始起造人所共有，如系爭車道為登記有誤
　　，應循土地登記程序解決。況依本件地下一層建築改良物勘測成果表影本所示總
　　面積，均為室內面積，並無其他附屬建物，亦無系爭車道存在，故該車道不屬於
　　甲○○所有。
  (三)系爭車道係供大樓「公共使用」，甲○○於標購地下一樓時，理應知悉該車道之
    存在，並據為出價考量因素，則甲○○購得後，自有容忍他人通行之義務，且依
    通常事理及經驗法則，通行者並無另付償金之必要。縱認系爭車道影響甲○○通
　　常使用之面積，亦屬原始狀態，不可歸責於永欣公司，況相鄰建物間本有對外聯
　　絡之通道，尚無袋地，或類似袋地通行而類推適用之情形。退而言之，倘甲○○
　　於應買時不知系爭車道存在，大可於應買後主張錯誤，並撤銷意思表示，否則即
　　應接受。
三、證據：除援用第一審所提證據外，補提台灣台北地方法院七十六年度民執公字第
    六三八五號裁定影本、本件地下一層建築改良物勘測成果表影本為證。
    理    由
一、甲○○起訴主張，其所有坐落台北市○○區○○段三小段五五○、五五一地號土
    地（系爭土地）上，門牌號碼台北市○○○路○段一號地下一樓（系爭建物）、
    面積一○三點○一平方公尺之部分，遭永欣公司占用為車道使用（系爭車道），
    其前請求永欣公司應給付自七十七年二月十五日起至八十六年五月十四日止之補
    償金，經法院判決甲○○勝訴確定，永欣公司已依判決內容給付。然前確定判決
    係按甲○○標得系爭建物時之價金新台幣（以下同）一千零五萬元之年息百分之
    十計算，命永欣公司應給付甲○○每年十六萬八千三百六十元，即每月給付一萬
    四千零三十元，但系爭土地之公告地價逐年調漲，而前確定判決卻未依此比例調
　　整，顯失公允，爰類推民法第七百八十七條第一項規定，請求永欣公司應給付自
　　七十七年二月十五日起至八十九年十一月十四日止，依標得系爭建物時之價金百
　　分之十並逐年按公告地價調漲比例計算（計算式如原判決附表），扣除永欣公司
　　前已給付之金額後之八百二十萬六千九百七十七元及法定利息之補償金。永欣公
　　司則以甲○○並非系爭車道所有權人，系爭車道未點交予甲○○，甲○○並無使
　　用權，永欣公司則有民法第七百八十九條第二項鄰地通行權，即使永欣公司應付
　　補償金，亦無土地法九十七條第一項之適用等語，資為抗辯。
二、查系爭車道所在之大樓地下一樓建物及其坐落基地，原屬訴外人黃惠珍、王益洋
    、李益洲、王光陽、施素素五人所分別共有。而地下二樓則屬上開五名訴外人與
    另一訴外人張郭霞六人分別共有。嗣因原法院七十五年度訴字第七七三二號、七
    十六年度訴字第四一七號分割共有物事件，達成訴訟上和解，以變賣方式分割，
    經原法院民事執行處以七十六年度民執字第六三八四、六三八五號強制執行事件
　　之拍賣程序，由甲○○拍定取得地下一樓建物（即系爭建物）所有權，但無基地
　　應有部分，另由永欣公司拍定取得地下二樓建物及其對應之基地應有部分之事實
　　，為兩造所不爭。又系爭建物之總面積包含系爭車道與系爭建物垂直面空間之面
　　積為六一四．九０平方公尺，但系爭車道未登記為附屬建物或公共設施，亦未於
　　系爭建物之勘測圖面上標示，拍賣公告上亦未表明有系爭建物內有系爭車道，以
　　及系爭車道之存在，致影響系爭建物使用之面積為一０三．０一平方公尺等事實
　　，亦為兩造所不爭，且有台北市政府地政處測量大隊土地複丈成果圖、建築改良
　　物登記簿謄本、原法院拍賣公告、台北市松山地政事務所建築改良物勘測成果表
　　在卷可資佐證（本院卷一三頁、八九頁、九一頁、一００頁），應堪信為真實。
三、永欣公司雖抗辯甲○○未取得系爭車道之所有權，系爭車道未點交予甲○○，故
    甲○○並無使用權，又永欣公司雖使用系爭車道但並未佔用，系爭車道為供大樓
    公共使用，甲○○於標購時亦明知此系爭車道存在，依一般之經驗法則，或民法
    第七百八十九條第二項，永欣公司使用系爭車道，不必支付償金云云。按系爭建
    物之總面積包含系爭車道所佔用系爭建物之空間面積為六一四．九０平方公尺，
    但系爭車道未登記為附屬建物或公共設施，亦未於系爭建物之勘測圖面上標示，
    拍賣公告上亦未表明有系爭建物內有系爭車道存在之事實，已如前述，則原法院
    所拍賣之系爭建物，自無排除系爭車道所佔用系爭建物之空間之理，故甲○○主
    張依拍賣而取得包含系爭車道所佔用系爭建物之空間在內之全部所有權，自屬有
    據。又所有人，於法令限制之範圍內，得自由使用、收益、處分其所有物，並排
    除他人之干涉。民法第七百六十五條定有明文。此為實體法上所有權人固有權能
    ，不因法院是否點交而受影響，蓋法院是否點交，為法院得否以強制執行方式，
　　使所有人取得物之占有，乃執行力之範圍如何問題，與實體法上該所有人得行使
　　之權利，並不當然相同。甲○○既為系爭車道所佔用系爭建物空間之所有人，則
　　其主張對於該空間有使用收益之權，並無不合。再者，系爭車道僅為供該地下二
　　樓之所有人永欣公司及向永欣公司承租之人使用，並非供其他大樓住戶使用之事
　　實，業經兩造於前確定判決之訴訟程序中，做為重要攻擊或防禦方法，且為前訴
　　訟程序原審到場履勘無誤，並於判決中明白認定，有原審法院八十二年度訴字第
　　四五九號、本院八十二年度上字第一六０七號判決可據（原審卷二一頁、三０頁
　　），永欣公司雖於本院審理時，提出該大樓管理委員會公告，以證明系爭車道為
　　供大樓公共使用之事實（本院卷六九頁）。查該公告中雖記載系爭車道係供大樓
　　公共使用，通道鐵門有遙控器一把由管委會保管等語，然系爭車道所佔用地下一
　　樓之空間，既為甲○○所有，其他區分所有權尚且無權為不同決議，何況僅有管
　　理大樓安全等權責大樓管理委員會，故該公告亦不能做為認定系爭車道所佔用甲
　　○○所有地下一樓之空間，為全體區分所有人所共有。且該地下二樓除化糞池、
　　污水池及管線設施外，其餘空間為永欣公司所有，則其他大樓住戶亦不能本於所
　　有人之地位自由使用該地下二樓，永欣公司復未提出任何證據，證明其已將地下
　　二樓供其他大樓住戶為公共使用，其抗辯系爭車道為公共使用，難認有理。系爭
　　車道乃專供永欣公司及向其承租之人使用，而該車道之存在，亦使甲○○無法使
　　用其所有物，則不問永欣公司是否佔用該車道，均無解於應就甲○○不能使用之
　　損失，負賠償之責。又系爭車道存在之事實，並未登載於原法院拍賣公告或其他
　　公文書上，則甲○○主張其於拍賣時不知系爭車道之存在，尚屬可信，何況即使
　　甲○○於投標時已知悉系爭車道存在，亦非必須容忍永欣公司無償使用之理由。
　　再者，系爭建物與永欣公司所有之地下二樓，其原共有人並非完全相同，因此，
　　並無民法第七百八十九條第二項之適用，故永欣公司所為抗辯，均非可採。
四、按土地因與公路無適宜之聯絡，致不能為通常使用者，土地所有人得通行周圍地
    以至公路。但對於通行地因此所受之損害，應支付償金。民法第七百八十七條第
    一項定有明文。又使用他人之土地，可獲得相當於租金之利益，為社會一般通念
    。本件永欣公司為其所有地下二樓之通行，使用甲○○所有系爭建物內之系爭車
    道，致甲○○無法就系爭車道所佔用系爭建物之空間部分，為通常之使用收益，
    則甲○○主張類推適用民法七百八十七條第一項但書之規定，請求永欣公司應給
    付其不能使用此部分之補償金，應屬有據。系爭車道所在大樓，係位於台北市○
    ○○路與忠孝東路口，交通便利，甲○○所有系爭建物前出租他人開設餐廳，但
    現未出租他人，亦未營業，而永欣公司所有地下二樓停車場，將停車位出租與他
    人使用之事實，為兩造所不爭執，且經原審法院及本院分別勘驗現場，製有筆錄
    可據（原審卷一０六頁、本院卷七二頁）。本院審酌甲○○所有系爭建物所在及
    附近交通發展，雖因捷運設施之完成，較甲○○得標時便利，但系爭建物現未出
    租他人，亦無營業，並未充分使用，又系爭建物所在基地之公告地價雖逐年調漲
　　，但甲○○並無基地應有部分，無從承受該基地價值增加之利益及負擔，且系爭
　　建物逐年折舊等情，難認系爭建物之價值必較得標時為高，參酌土地法第九十七
　　條第一項之精神，認以系爭車道所佔系爭建物空間之面積，與系爭建物全部面積
　　之比例，依系爭建物得標總價年息百分之十為補償標準，始為適當。甲○○主張
　　依基地公告地價調漲比例，提高補償金，未考慮其非基地之所有人，以及系爭建
　　物必須逐年折舊之現實，其主張並非可採。永欣公司主張依建物之折舊，減少補
　　償金，未考慮附近交通設施完成所增加系爭建物之價值，亦非可採。據此標準，
　　甲○○就系爭車道存在而未能使用系爭建物，每年得請求永欣公司給付之補償金
    為十六萬八千三百六十元（計算式為103.01/614.90*00000000/10=168360），每
    月得請求永欣公司給付一萬四千零三十元（計算式為168360÷12＝14030）。
五、查甲○○前依據同一法律關係，請求永欣公司給付自七十七年二月十五日起至八
    十二年二月十四日止之補償金三百六十六萬一千六百二十五元，及自八十二年二
    月十五日起至八十六年五月十四日止之補償金七十一萬五千五百三十元，均經判
    決確定之事實，為兩造所不爭，且有甲○○所提出之判決書影本五份可據（原審
    卷一五頁至五六頁）。因此，於上開期間及數額範圍內，甲○○復提起本件訴訟
　　自非所許。至於甲○○請求永欣公司應給付上開期間及數額以外之補償金部分，
　　其請求則無理由，均應予駁回。又甲○○請求永欣公司給付八十六年五月十五日
　　起至八十九年十一月十四日止（共四十二個月）之補償金部分，在每月一萬四千
　　零三十元共五十八萬九千二百六十元（計算式為14030*42＝589260）及法定利息
　　之範圍內，為有理由，應予准許。逾此部分之請求為無理由，應予駁回。
六、綜上所述，原審判命永欣公司應給付甲○○五十八萬九千二百六十元及自起訴狀
    繕本送達之翌日即九十年一月四日起至清償日止，按年息百分之五計算之利息，
    駁回甲○○其餘請求及假執行聲請，甲○○勝訴部分並依兩造之聲請為准、免假
    執行之宣告，經核並無違誤。兩造各就其敗訴部分上訴，指摘原判決不當，求予
    廢棄改判，為無理由，應駁回其上訴。
七、據上論結，本件兩造之上訴，均為無理由，依民事訴訟法第四百四十九條第一項
    、第七十八條，判決如主文。
中　　　華　　　民　　　國　　九十一　　年　　　八　　　月　　 二十　　 日
                                民事第十七庭
                            　　　　審判長法  官　鄭  雅  萍
                            　　　　　　　法  官　吳  謀  焰
                            　　　　　　　法  官　呂  太  郎
右正本係照原本作成。
甲○○如不服本判決，應於收受送達後二十日內向本院提出上訴書狀，其未表明上訴
理由者，應於提出上訴後二十日內向本院補提理由書狀（均須按他造當事人之人數附
繕本）上訴時應提出委任律師或具有律師資格之人之委任狀；委任有律師資格者，另
應附具律師及格證書及釋明委任人與受任人有民事訴訟法第四百六十六條之一第一項
但書或第二項（詳附註）所定關係之釋明文書影本。
永欣公司不得上訴。
中　　　華　　　民　　　國　　九十一　　年　　　八　　　月　　 廿二　　 日
  　　　　　　　　　　　　　　　　　　　　書記官  明  祖  星
附註：
民事訴訟法第四百六十六條之一（第一項、第二項）：
對於第二審判決上訴，上訴人應委任律師為訴訟代理人。但上訴人或其法定代理人具
有律師資格者，不在此限。
上訴人之配偶、三親等內之血親、二親等內之姻親，或上訴人為法人、中央或地方機
關時，其所屬專任人員具有律師資格並經法院認為適當者，亦得為第三審訴訟代理人
。
